【裁判字號】    98,上,768
【裁判日期】    990706
【裁判案由】    清償借款
【裁判全文】
臺灣高等法院民事判決                   98年度上字第768號
上  訴  人  己○○
訴訟代理人  徐揆智律師
            林幸慧律師
被上訴人    戊○○
            乙○○
            甲○○
兼  共  同
訴訟代理人  丙○○
被上訴人    丁○○
共      同
訴訟代理人  羅瑩雪律師
上列當事人間請求清償借款事件，上訴人對於中華民國98年6月
23日臺灣士林地方法院98年度訴字第487號第一審判決提起上訴
，本院於99年6月15日言詞辯論終結，判決如下：
    主      文
上訴駁回。
第二審訴訟費用由上訴人負擔。
    事實及理由
一、上訴人主張：訴外人陳廷勳自民國（下同）92年6月25日起
    至同年7月2日止，分6次向上訴人借款合計新台幣（下同）
    1,000萬元，已陸續清償300萬元，嗣陳廷勳於97年4月18日
    死亡，被上訴人為其全體繼承人，雖又陸續清償345萬元，
    然尚欠355萬元迄未清償。爰依消費借貸及繼承之法律關係
    ，請求被上訴人連帶給付355萬元，並加付法定遲延利息等
    語。原審為上訴人敗訴之判決，上訴人不服，提起上訴，並
    聲明：(一)原判決廢棄。(二)被上訴人應連帶給付上訴人355萬
    元，及自起訴狀繕本送達翌日起至清償之日止，按年息5%計
    算之利息。(三)願供擔保，請准宣告假執行。
二、被上訴人則以：陳廷勳生前並未向上訴人借款，上訴人自97
    年6月25日起至同年7月2日止匯予被上訴人丁○○、乙○○
    之6筆合計1,000萬元款項，實係陳廷勳為節省贈與稅，先於
    97年6月6日匯款1,000萬元予上訴人，再由上訴人轉匯予丁
    ○○及乙○○。又陳廷勳固於96年10月間交付如附表所示支
    票4紙予上訴人，惟其交付票據原因不明，不能據以證明係
    陳廷勳用以清償對上訴人之債務。另被上訴人戊○○於陳廷
    勳死亡後，雖於97年5月至10月合計給付45萬元予上訴人，
    然此係遵從陳廷勳之遺囑交待，為照顧上訴人之生活，而非
    清償借款。又因上訴人一再揚言要寫信揭發陳廷勳生前某些
    事情，被上訴人為免紛爭擴大，乃由丁○○於97年11月21日
    匯款300萬元予上訴人，以期息事寧人，亦非向上訴人清償
    借款。則上訴人既不能證明陳廷勳生前對上訴人尚有借款債
    務存在，其請求被上訴人連帶清償，自屬無理等語，資為抗
    辯。原審為被上訴人勝訴之判決，被上訴人對於上訴人之上
    訴則聲明：(一)上訴駁回。(二)如受不利判決，願預供擔保請准
    宣告免為假執行。
三、訴外人陳廷勳於97年4月18日死亡，被上訴人為陳廷勳之全
    體繼承人，此有繼承系統表及戶籍謄本可稽（見原審卷第34
    至40頁），且為兩造所不爭執，堪信為真實。
四、上訴人主張陳廷勳自92年6月25日起至同年7月2日止，向上
    訴人借貸系爭借款，尚欠355萬元迄未清償等語；惟為被上
    訴人所否認，並以前詞置辯。經查：
  (一)按交付金錢之原因甚多，或為贈與、或為買賣、或為確保
    當事人間已存在之法律關係、或為消滅已存在之法律關係，
    非僅囿於金錢借貸一端而已，故除別有證據外，僅為金錢之
    交付，自不足以證明其原因事實。又民事訴訟如係由原告主
    張權利者，應先由原告負舉證之責，若原告先不能舉證，以
    證實自己主張之事實為真實，則被告就其抗辯事實即令不能
    舉證，或其所舉證據尚有疵累，亦應駁回原告之請求（最高
    法院17年上字第917號判例意旨參照）。
  (二)上訴人主張陳廷勳自84年9月3日起至92年1月27日止，合計
    向上訴人借款8,598,000元（下稱第1階段借款），並提出借
    款明細表、匯款申請書、取款憑條、客戶歷史交易明細表、
    支出傳票及台灣中小企業銀行活期存款客戶異動資料為證（
    見原審卷第53至58、97至111頁，本院卷第68至89頁）。又
    陳廷勳曾先後於91年8月8日、91年12月8日預立遺囑，並於
    各該遺囑第8項均記載：「…另無提供擔保不計息，私人向
    己○○借貸約新台幣800萬元…」（見原審卷第62、121頁）
    ；又於92年2月1日所預立之遺囑第8項記載：「另無提供擔
    保不計息，私人向己○○借貸約新台幣850萬元…」（見原
    審卷第69頁），而被上訴人就上開預立遺囑內容及陳廷勳簽
    名之真正均不爭執（見原審卷第45頁背面第9行）。是上訴
    人據以主張陳廷勳有向上訴人借貸第1階段借款一節，堪信
    為真實。
  (二)查陳廷勳於92年6月6日匯款1,000萬元至上訴人於台灣中小
    企業銀行士林分行所開設帳戶（下稱系爭上訴人帳戶），此
    有台灣中小企業銀行活期存款客戶異動資料及匯款交易明細
    表可稽（見原審卷第7、60頁），且為兩造所不爭執。上訴
    人主張陳廷勳所為上開匯款，係用以清償第1階段借款本息
    （見原審卷第32頁背面、93頁，本院56頁背面、60頁背面、
    157頁背面），則依上訴人之主張，陳廷勳對上訴人所負第1
    階段借款債務，業經陳廷勳清償完畢。
  (三)上訴人主張陳廷勳自92年6月25日起至同年7月2日止向上訴
    人借款合計1,000元（下稱第2階段借款），上訴人並先後於
    92年6月25日、92年6月27日、92年7月1日自系爭上訴人帳戶
    分別匯款200萬元、200萬元、150萬元至乙○○於台新銀行
    南京東路分行所開設之帳戶；另於92年6月26日、92年6月30
    日、92年7月2日自系爭上訴人帳戶分別匯款200萬元、200萬
    元、50萬元至丁○○於世華銀行營業部開設之帳戶（以上匯
    款合稱為系爭匯款）等情，並提出台灣中小企業銀行活期存
    款客戶異動資料為證（見原審卷第7頁）；被上訴人固不否
    認上訴人有為系爭匯款之事實，惟否認該款項係陳廷勳向上
    訴人所為第2階段借款之事實。經查：
  1.陳廷勳於清償第1階段借款後，復於96年12月17日正式書立
    遺囑，其內除記載：「…上列房屋無論登記何人名義，凡出
    租之租金悉數交由母親戊○○統收分配處理，戊○○百年後
    勿論何人名下之房屋，出租之租金以清償父母債務為優先，
    …」（見原審卷第131頁），並無隻字片語提及尚有積欠上
    訴人借款債務之事，而依上開遺囑所載內容，亦無從據以認
    定所謂「父母債務」包括上訴人所指第2階段借款債務在內
    ，是尚難僅憑上開遺囑所載內容，即足據以認定陳廷勳確有
    向上訴人借貸第2階段借款之事實。
  2.上訴人雖主張陳廷勳曾於96年10月18日交付如附表所示支票
    4紙用以清償第2階段借款部分債務，而戊○○於陳廷勳死亡
    後，除於97年5月26日交付20萬元現金予上訴人外，並先後
    於97年6月11日、同年7月14日、同年8月14日、同年9月15日
    分別匯款5萬元至系爭上訴人帳戶；另上訴人於97年9月30日
    發函催請戊○○還款後，戊○○復於97年10月16日匯款5萬
    元至系爭上訴人帳戶，丁○○亦於97年11月21日匯款300萬
    元至系爭上訴人帳戶，足證陳廷勳確有向上訴人借貸第2階
    段借款等語，並提出如附表所示支票、交換票據明細表及台
    灣企銀新一代端末系統螢幕印表為證（見原審卷第8至10、
    116頁）。惟查：
    按支票為無因證券，交付票據之原因甚多，故除別有證據
      外，尚難僅憑支票之簽發、授受或轉讓，即足以證明其原
      因事實。查被上訴人固不否認陳廷勳有交付如附表所示支
      票予上訴人之事實，惟抗辯無從知悉該支票授受之原因為
      何。而依上訴人所提上開催告函之附件即「84年9月至92
      年1月借款及還款明細表」所載，上訴人於該函係表明如
      附表所示支票乃用以清償第1階段借款（見本院卷第102頁
      ），核與上訴人所為上開主張不符，且上訴人復無法提出
      其他確切之證據，足資證明陳廷勳交付如附表所示支票確
      係用以清償第2階段借款債務，是尚不能僅憑陳廷勳曾交
      付上開支票予上訴人一節，即足證明陳廷勳確有向上訴人
      借貸第2階段借款並為部分清償之事實。
    依上訴人所提上開催告函所載：「…當時陳課長（指陳廷
      勳）說我存於活期儲蓄利息也不多，前後向我借款並借約
      850萬元無息無擔保（如附件明細表84年至92年），…前
      一期遺囑也記載向我借款金額，最後因為要遺囑好看無借
      款因銀行部份已還清，陳課長說：『向妳借款部份已經告
      訴每個小孩及陳太太（指戊○○），他們都知道。』因此
      向我借款部份不列入。目前向我借款尚欠餘額約新台幣
      500萬元，檢附明細表。…」（見本院卷第101頁），對照
      該信函之附件即「84年9月至92年1月借款及還款明細表」
      所示，上訴人於該催告函所指陳廷勳所為借款係指第1階
      段借款而言，並無提及有第2階段借款之事，是亦難僅憑
      上開催告函所載內容，即足據以認定陳廷勳有向上訴人借
      貸第2階段借款之事實。
    戊○○固於收受上開催告函前，曾於97年5月26日交付上
      訴人20萬元，又先後於97年6月11日、同年7月14日、同年
      8月14日、同年9月15日分別匯款5萬元至系爭上訴人帳戶
      ，並於收受上開催告函後，又於97年10月16日匯款5萬元
      至系爭上訴人帳戶，另丁○○亦於97年11月21日匯款300
      萬元至系爭上訴人帳戶。惟查上訴人係以上開催告函催請
      被上訴人清償第1階段借款債務，已如前述，則戊○○、
      丁○○縱係依上開催告函而向上訴人清償債務，亦係針對
      第1階段借款債務而為清償。復經參諸陳廷勳於96年12月
      17日書立之遺囑記載：「…這一生幫助過我的人很多，…
      以及己○○女士，我這一輩子已無法回報，如他（她）們
      需要協助時你們應義不容辭地回報…」（見原審卷第133
      頁倒數第2行至134頁第1行），已明白交待被上訴人應照
      顧上訴人，是尚不能僅憑戊○○、丁○○於陳廷勳死亡後
      支付上開款項予上訴人，即謂彼等已承認陳廷勳有向上訴
      人借貸第2階段借款之事實。
  3.上訴人雖又提出其與被上訴人甲○○於98年6月1日之談話錄
    音譯文，以資證明陳廷勳確有向上訴人借貸第2階段借款之
    事實。惟綜觀上開談話錄音譯文所載（見本院卷第106至136
    頁），甲○○係經上訴人告知而認其餘被上訴人已向上訴人
    還款600餘萬元，進而認為確有借款之事，然依兩造之對話
    內容，實無從據以認定兩造所稱借款究係上訴人所指第1階
    段借款或第2階段借款；且甲○○亦表示其已旅居新加坡10
    餘年，不瞭解事實真相，於陳廷勳去世前2年期間，更未參
    與家庭財務，亦不知悉如附表所示支票之授受情形等語，是
    縱認上開談話內容屬實，亦難據以認定陳廷勳確有向上訴人
    借貸第2階段借款之事實。
五、綜上所述，上訴人既不能證明陳廷勳確有於92年6月25日起
    至92年7月2日止，向上訴人借用1,000萬元（即第2階段借款
    ）之事實，則其依消費借貸及繼承之法律關係，請求被上訴
    人連帶清償355萬元，並加付法定遲延利息，為無理由，應
    予駁回。從而，原審所為上訴人敗訴之判決，核無違誤，上
    訴意旨指摘原判決不當，求予廢棄改判，為無理由，應予駁
    回。
六、至兩造其餘之攻擊或防禦方法及未經援用或進行調查之證據
    ，經本院斟酌後，認為均不足以影響本判決之結果，自無予
    以調查或逐一詳予論駁之必要。附此敘明。
七、據上論結，本件上訴為無理由，依民事訴訟法第449條第1項
    、第78條，判決如主文。
中    華    民    國     99    年     7    月    6    日
                    民事第四庭
                        審判長法  官  張劍男
                              法  官  陳靜芬
                              法  官  彭昭芬
正本係照原本作成。
如不服本判決，應於收受送達後20日內向本院提出上訴書狀，其
未表明上訴理由者，應於提出上訴後20日內向本院補提理由書狀
（均須按他造當事人之人數附繕本）上訴時應提出委任律師或具
有律師資格之人之委任狀；委任有律師資格者，另應附具律師資
格證書及釋明委任人與受任人有民事訴訟法第466條之1第1項但
書或第2項（詳附註）所定關係之釋明文書影本。如委任律師提
起上訴者，應一併繳納上訴審裁判費。
中    華    民    國    99    年    7     月    6     日
                              書記官  丁華平
附註：
民事訴訟法第466條之1（第1項、第2項）：
對於第二審判決上訴，上訴人應委任律師為訴訟代理人。但上訴
人或其他法定代理人具有律師資格者，不在此限。
上訴人之配偶、三親等內之血親、二親等內之姻親，或上訴人為
法人、中央或地方機關時，其所屬專任人員具有律師資格並經法
院認為適當者，亦得為第三審訴訟代理人。
附表：
┌──┬─────┬──────────┬──────┬─────┬───┐
│編號│支票號碼  │  付    款    人    │ 發  票  日 │ 票面金額 │發票人│
│    │          │                    │            │(新台幣)  │      │
├──┼─────┼──────────┼──────┼─────┼───┤
│ 1  │RB0000000 │第一商業銀行士林分行│96年10月23日│900,000元 │戊○○│
├──┼─────┼──────────┼──────┼─────┼───┤
│ 2  │RB0000000 │第一商業銀行士林分行│96年11月1日 │800,000元 │戊○○│
├──┼─────┼──────────┼──────┼─────┼───┤
│ 3  │RB0000000 │第一商業銀行士林分行│96年11月13日│700,000元 │戊○○│
├──┼─────┼──────────┼──────┼─────┼───┤
│ 4  │RB0000000 │第一商業銀行士林分行│96年11月23日│600,000元 │戊○○│
└──┴─────┴──────────┴──────┴─────┴───┘

司法院資訊處製作；財團法人民間司法改革基金會備份。
